臺灣高等法院刑事判決
110年度重上更一字第45號
上  訴  人  
即  被  告  李威青


選任辯護人  張運弘律師
上列上訴人因強盜案件，不服臺灣新北地方法院103年度訴字第1
171號，中華民國104年10月12日第一審判決（起訴案號：臺灣新
北地方檢察署103年度偵字第3252、6539、8725號），提起上訴
，經判決後，由最高法院就關於其犯罪所得沒收部分發回更審，
本院判決如下：
    主  文
原判決關於李威青犯罪所得未予宣告沒收部分撤銷。
李威青未扣案之犯罪所得新臺幣壹拾萬元沒收，於全部或一部不
能沒收或不宜執行沒收時，追徵其價額。
    構成沒收之犯罪事實
一、李威青（所涉本件加重強盜犯行，業經本院109年度上訴緝
    字第1號判決判處有期徒刑7年5月，並經最高法院110年度台
    上字第1355號判決駁回上訴確定）之友人陳志順（綽號「阿
    順」，所涉本件加重強盜犯行，業經本院104年度上訴字第2
    885號判決判處有期徒刑7年6月，並經最高法院判決駁回上
    訴確定）前於友人住處打牌而結識王永吉，因知悉吳宗興（
    所涉本件加重強盜犯行，經臺灣臺南地方法院108年度訴字
    第715號判決判處有期徒刑8年，嗣經臺灣高等法院臺南分院
    109年度上訴字第871號判決駁回上訴，現由最高法院審理中
    ）另案通緝中欲籌措資金逃亡，竟與李威青、吳宗興、陳嘉
    翊（所涉本件加重強盜犯行，業經本院104年度上訴字第288
    5號判決判處有期徒刑7年6月，並經最高法院判決駁回上訴
    確定）共同基於意圖為自己不法所有之犯意聯絡，合謀強盜
    王永吉之財物，先推由陳志順於民國101年11月4日14時51分
    許持用門號0000000000號行動電話與王永吉所持用門號0970
    XXX316號（電話號碼詳卷）行動電話聯繫，以欲介紹朋友與
    王永吉認識為由，邀約王永吉於同日至陳志順向不知情友人
    王益麟商借位於新北市○○區○○街（址詳卷）之房屋與該友人
    會面，李威青、陳志順、陳嘉翊、吳宗興則事先埋伏在○○街
    房屋內，迨同日15時20分許，王永吉駕駛車輛抵達該址附近
    ，並由陳志順帶領王永吉進入屋內，李威青、陳嘉翊、吳宗
    興見王永吉進入屋內，即由李威青、陳嘉翊分持不詳槍枝各
    1支（均未扣案，並無證據證明係屬槍砲彈藥刀械管制條例
    所列管具有殺傷力之槍枝）抵住王永吉喝令其勿動，陳志順
    則持膠帶綑綁王永吉雙手，藉此威懾控制王永吉行動，吳宗
    興遂嚇令王永吉交出新臺幣（下同）50萬元，陳嘉翊並對王
    永吉恫嚇稱：「如不配合就開槍」等語，以此強暴、脅迫手
    段，致王永吉身心飽受驚駭恐懼、惶惴不安，唯恐遭遇不測
    ，不敢反抗，至使王永吉不能抗拒，而於同日15時46分至同
    日16時7分間某時許，持其上開行動電話聯繫友人李泰模籌
    款50萬元，迨同日21時7分至同日21時10分間某時許，王永
    吉聯繫後獲悉李泰模已籌妥50萬元，吳宗興乃指派陳志順、
    陳嘉翊駕駛前揭自用小客車前往李泰模所在之新北市○○區○○
    路處所取款，而李威青、吳宗興則留在○○街房屋繼續分持上
    開槍枝看守王永吉。陳志順、陳嘉翊抵達○○路處所附近後，
    即由陳嘉翊攜帶陳志順上開門號0000000000號行動電話下車
    取款，王永吉則在○○街房屋以其前揭行動電話通知李泰模下
    樓交付款項，李泰模乃依王永吉之指示委請其外甥陳勝智持
    款項下樓轉交王永吉，俟陳勝智下樓後，再由王永吉以持用
    之上開行動電話與陳嘉翊所攜帶之行動電話聯繫，復由陳嘉
    翊將行動電話轉交陳勝智接聽，王永吉則在通話中指示陳勝
    智將50萬元交付陳嘉翊，陳勝智乃當場交付50萬元予陳嘉翊
    ，陳志順、陳嘉翊於取得50萬元後，即駕車返回○○街房屋，
    並將50萬元交付吳宗興，李威青、陳志順、陳嘉翊、吳宗興
    於取得上開款項後，乃於同日23時13分許攜帶上開槍枝離去
    ，王永吉始獲釋放，李威青等人即以此方式向王永吉強盜50
    萬元款項得逞。隨後，李威青與吳宗興、陳嘉翊則依與陳志
    順之約定按六四分帳比例分配強盜所得款項，李威青並從中
    獲得10萬元報酬。
二、案經王永吉訴由內政部警政署刑事警察局報告臺灣新北地方
    檢察署檢察官偵查起訴。
　　構成沒收之理由
一、審判範圍：
  ㈠按刑事訴訟法第348條於110年6月16日修正公布、同年月18日
    施行，修正前規定：「上訴得對於判決之一部為之；未聲明
    為一部者，視為全部上訴（第1項）。對於判決之一部上訴
    者，其有關係之部分，視為亦已上訴（第2項）。」修正後
    則規定：「上訴得對於判決之一部為之（第1項）。對於判
    決之一部上訴者，其有關係之部分，視為亦已上訴。但有關
    係之部分為無罪、免訴或不受理者，不在此限（第2項）。
    上訴得明示僅就判決之刑、沒收或保安處分一部為之（第3
    項）。」，惟依同日修正公布、施行之刑事訴訟法施行法第
    7條之13規定「中華民國110年5月31日修正通過之刑事訴訟
    法施行前，已繫屬於各級法院之案件，於施行後仍適用修正
    前刑事訴訟法第348條規定；已終結或已繫屬於各級法院而
    未終結之案件，於施行後提起再審或非常上訴者，亦同。」
    是本案於上開規定修正通過施行前業已於104年11月24日上
    訴而繫屬於本院（見本院104年度上訴字第2885號卷第1頁臺
    灣新北地方法院函上所蓋用之本院收文戳），依刑事訴訟法
    施行法第7條之13規定，本案原上訴之效力及其範圍仍應依
    修正前刑事訴訟法第348條規定以為判斷。
　㈡又檢察官對上訴人即被告李威青提起公訴，認其涉犯刑法第3
    30條第1項、第328條第1項結夥3人以上強盜罪嫌，經原審審
    理後以被告犯刑法第328條之罪，而有同法第321條第1項第4
    款所定結夥3人以上之情形，論以同法第330條第1項結夥3人
    以上強盜罪。被告不服提起上訴，本院上訴審（109年度上
    訴緝字第1號）以原審未及適用104年12月30日修正公布、10
    5年7月1日起施行之刑法關於犯罪所得沒收之規定而撤銷原
    判決，仍認被告犯結夥3人以上強盜罪，並判處有期徒刑7年
    5月，另就未扣案犯罪所得50萬元及其等犯罪所用之工具即
    搭配門號0000000000號行動電話1支均宣告沒收及追徵，被
    告就本院上訴審前開判決復提起上訴，經最高法院就其關於
    犯罪所得沒收部分撤銷發回，至本案罪刑及關於犯罪所用工
    具之沒收部分均駁回被告之上訴而確定，是以本院本審審判
    範圍應為最高法院撤銷發回關於被告犯罪所得部分，且認定
    沒收所依據之事實自應以本院上訴審確定判決所認定之事實
    為據，合先敘明。　
二、原判決關於被告犯罪所得未予宣告沒收部分撤銷改判之理由
    ：　　
  ㈠被告行為後，刑法關於沒收之規定，業於104年12月30日修正
    公布，並自105年7月1日起施行。其中第2條第2項修正為：
    「『沒收』、非拘束人身自由之保安處分適用裁判時之法律。
    」是關於沒收之法律適用，於新法施行後，應一律適用新法
    之相關規定。又犯罪所得，屬於犯罪行為人者，沒收之；前
    2項之沒收，於全部或一部不能沒收或不宜執行沒收時，追
    徵其價額，修正後刑法第38之1條第1項前段、第3項分別定
    有明文。本件被告與同案被告陳志順等人因犯上開結夥3人
    以上強盜罪，犯罪所得50萬元，自應依修正後刑法第38條之
    1第1項、第3項規定諭知沒收，且於全部或一部不能沒收或
    不宜執行沒收時，追徵其價額。原判決未及適用上開修正後
    沒收相關規定，漏未就被告前述犯罪所得諭知沒收及追徵價
    額，自有未當。
　㈡被告上訴，雖未指摘及此，然原判決關此部分既有可議之處
    ，自無以維持，應由本院將原判決關於被告犯罪所得未予宣
    告沒收部分撤銷改判。
三、本案沒收之法律上依據及其理由：　　
　㈠按「任何人都不得保有犯罪所得」為普世基本法律原則，犯
    罪所得之沒收、追繳或追徵，在於剝奪犯罪行為人之實際犯
    罪所得（原物或其替代價值利益），使其不能坐享犯罪之成
    果，以杜絕犯罪誘因，可謂對抗、防止經濟、貪瀆犯罪之重
    要刑事措施，性質上屬類似不當得利之衡平措施，著重所受
    利得之剝奪。然苟無犯罪所得，自不生利得剝奪之問題，固
    不待言，至二人以上共同犯罪，關於犯罪所得之沒收、追繳
    或追徵，應就各人所分得者為之。又所謂各人「所分得」，
    係指各人「對犯罪所得有事實上之處分權限」，法院應視具
    體個案之實際情形而為認定；倘若共同正犯各成員內部間，
    對於不法利得分配明確時，固應依各人實際分配所得沒收。
    至於上揭共同正犯各成員有無犯罪所得、所得數額，係關於
    沒收、追繳或追徵標的犯罪所得範圍之認定，非屬犯罪事實
    有無之認定，並不適用「嚴格證明法則」，無須證明至毫無
    合理懷疑之確信程度，應由事實審法院綜合卷證資料，依自
    由證明程序釋明其合理之依據以認定之。
  ㈡經查，被告就本案犯罪所得50萬元之分配情形，於本院及另
    案均供（證）述：50萬元的錢拿回來之後，我拿10萬、吳宗
    興10萬、陳嘉翊10萬、陳志順自己20萬元，是陳志順給我的
    走路工等語（見本院卷第148頁、臺灣臺南地方法院訴715卷
    第514頁，另影印附本院卷第232頁），核與同案被告吳宗興
    於另案偵查所證：順仔（陳志順）找我時說王永吉欠他50萬
    元，如果我幫忙討回來就六四分帳，我這邊拿六成，也就是
    30萬元，順仔那邊是四成20萬元，所以我、陳嘉翊及李威青
    1個人分到10萬元等語（見臺灣臺南地方檢察署營偵1361卷
    第30頁，另影印附本院卷第162頁）、同案被告陳嘉翊於另
    案審理時所證：我、李威青、陳志順、吳宗興一起搭車回臺
    南，50萬元是回到臺南吳宗興住的地方分錢，我們一人10萬
    元，陳志順20萬元等語（見臺灣臺南地方法院訴715卷第167
    至168頁，另影印附本院卷第200頁），均相符合。準此，依
    事證有疑利於被告之原則，本件以最有利被告之認定方式，
    被告就本件犯行之犯罪所得應為10萬元，而該犯罪所得並未
    扣案，是爰就被告本件因犯結夥3人以上強盜罪之犯罪所得1
    0萬元，依修正後刑法第38條之1第1項前段、第3項規定宣告
    沒收，並於全部或一部不能沒收或不宜執行沒收時，追徵其
    價額，如主文第二項所示。
據上論斷，依刑事訴訟法第369條第1項前段、第364條、第310條
之3，判決如主文。　　
本案經臺灣新北地方檢察署檢察官邱舒婕提起公訴，臺灣高等檢
察署檢察官蔡麗清到庭執行職務。
中　　華　　民　　國　　110 　年　　9 　　月　　28　　日
                  刑事第十四庭  審判長法　官  黃斯偉
                                      法　官  郭豫珍
                                      法　官  黎惠萍
以上正本證明與原本無異。
如不服本判決，應於收受送達後20日內向本院提出上訴書狀，其
未敘述上訴之理由者並得於提起上訴後20日內向本院補提理由書
（均須按他造當事人之人數附繕本）「切勿逕送上級法院」。
                                      書記官  楊筑鈞
中　　華　　民　　國　　110 　年　　9 　　月　　28　　日